最高法院刑事判決　　　　　　九十六年度台上字第五八００號
上　訴　人　甲○○
選任辯護人　林錦隆律師
上　訴　人　乙○○
選任辯護人　廖志堯律師
　　　　　　林瓊嘉律師
上列上訴人等因違反毒品危害防制條例案件，不服台灣高等法院
台中分院中華民國九十六年七月十八日第二審更審判決（九十六
年度上更(一)字第七二號，起訴案號：台灣台中地方法院檢察署九
十四年度偵字第一一九二七、一一九二八、一一九二九、一一九
三二、一五０一九、一四四二０、一四六三０、一五０一五、一
五０一七、一五０一八、一五０一九、一五０四二號），提起上
訴，本院判決如下：
    主  文
原判決撤銷，發回台灣高等法院台中分院。
    理  由
本件原判決認定上訴人即綽號「樹猴」之甲○○與上訴人即綽號
「老闆」之乙○○為朋友關係，均明知MDMA（俗稱搖頭丸）、愷
他命（俗稱Ｋ他命），分別為毒品危害防制條例管制之第二級、
第三級毒品，不得製造、運輸、販賣或意圖販賣而持有，竟（一
）、甲○○基於意圖營利販賣MDMA之概括犯意；另與乙○○共同
基於意圖營利販賣MDMA之犯意聯絡：１、於民國九十四年四、五
月間某日，黃峻瑋以其使用之0000000000號行動電話
，與甲○○向他人借用之0000000000號行動電話聯絡
，向甲○○購買MDMA一百顆，甲○○即指示與其有犯意聯絡，綽
號「阿BEN」之不詳姓名成年男子，至台中市○○街SOGO 百貨公
司一館旁巷內，交付而販賣MDMA一百顆給黃峻瑋，每顆新台幣（
下同）二百元，得款二萬元；２、於九十四年四月二十四日晚上
九時二十五分許，綽號「SAM 」之不詳姓名成年男子，以000
0000000號行動電話撥打甲○○上開行動電話，向甲○○
購買MDMA五十顆，甲○○隨即於當晚九時三十分四十九秒許，指
示與其有犯意聯絡之乙○○，自台中市○○路○段二十七號六樓
甲○○租住處，攜取MDMA五十顆，至台中市○○路麻葉茶館二樓
，交付販賣予「SAM 」，價款一萬一千四百元，其中半數五千七
百元甲○○已預收，另半數則指示乙○○向「SAM 」收取，但乙
○○未予收取。（二）、甲○○基於意圖營利，販賣愷他命之概
括犯意；並與乙○○基於共同營利販賣愷他命之犯意聯絡：１、
於九十四年四月中旬某日，黃峻瑋撥打甲○○上開行動電話，向
甲○○購買愷他命五十公克，甲○○即指示與其有犯意聯絡，綽
號「泥巴」之不詳姓名成年男子至台中市○○街某服飾店，交付
而販賣愷他命五十公克予黃峻瑋，每公克九百元，得款四萬五千
元；２、於九十四年五月初某日，黃峻瑋撥打甲○○上開行動電
話，再次向甲○○購買愷他命五十公克，甲○○復指示「泥巴」
至台中市○○路SOGO百貨地下街，以同一價格，交付販賣愷他命
五十公克予黃峻瑋，共四萬五千元，其中五千元未收取（起訴書
誤認為甲○○是在九十年四月中旬至同年七月二十日間，連續三
次，各販賣第三級毒品愷他命二十公克、四十公克、四十公克予
黃峻瑋）；３、於九十四年四月二十九日十時許前某時點，甲○
○先與綽號「小胖」之不詳姓名成年男子議妥，以每公克九百元
之價格，販賣愷他命十公克予「小胖」，旋於九十四年四月二十
九日十時許，以電話聯繫乙○○，由乙○○自甲○○上開租住處
，攜取愷他命十公克，至該址樓下交付販賣予「小胖」，價款共
九千元，然乙○○並未收取等情。因而撤銷第一審關於上訴人二
人部分所為科刑之判決，適用行為時法律，改判仍論處甲○○共
同連續販賣第二級毒品及共同連續販賣第三級毒品二罪刑；論處
乙○○共同販賣第二級毒品及共同販賣第三級毒品二罪刑。固非
無見。
惟查：（一）、被告以外之人於檢察事務官、司法警察（官）調
查中所為之陳述，原則上不具證據能力，然依刑事訴訟法第一百
五十九條之二規定，若其與審判中所為不符，且同時具備可信性
與必要性二例外之要件時，得採為證據。該規定之所謂不符，非
僅陳述本身遣詞用字之形式上不符，必其前後所為自相矛盾，導
致關於主要事實應異其認定之情形，始足當之；又是否有較可信
之特別情況而具可信性，除依其陳述時之外部附隨環境或條件，
觀察其是否非有計畫、蘊藏特定動機或昧於感情所為，乃係出乎
自然、本能之客觀陳述，而為判斷外，固非不得併就其陳述內容
之完整性、邏輯合理性予以綜合考量，比較前後之陳述，擇其完
整而論理合於邏輯者認較為可信，然此與其陳述內容是否真實等
證明力如何之論斷，係以陳述先有證據能力為前提者，層次有別
，不容混淆。原判決對證人黃峻偉及上訴人二人彼此關於對方於
警詢及檢察事務官前所為陳述，就主要事實部分與審判中有何自
相矛盾致應為相異認定之情形，未置一詞，逕援引上開傳聞之例
外規定，將之採為上訴人二人犯罪之證據，已難謂為適合；再者
，原判決理由壹、二─（三），以上訴人二人及黃峻偉警詢中之
陳述，有監聽譯文及「扣案之相關物品」可佐證其真實性，因認
彼等警詢時之陳述有證據能力，係以證明力判斷之結果，資為認
定證據能力之依據，亦與證據法則相違背。況原判決事實、理由
欄內，均無任何扣案相關物品之記載及該物品如何足堪為上開佐
證之論述，併有理由矛盾之違失。（二）、有罪判決書所記載之
犯罪事實，為論罪科刑適用法律之基礎，故凡於適用法律有關之
重要事項，必須詳加認定，明確記載，然後於理由內敘明犯罪事
實所憑之證據及認定之理由，始足為適用法律之依據。原判決理
由內，謂乙○○僅就事實欄所示販賣MDMA予「SAM 」及販賣愷他
命予小胖部分之犯行，與甲○○間有犯意聯絡及行為分擔，並論
處乙○○販賣MDMA與販賣愷他命各實質一罪。然其事實欄，記載
「甲○○基於意圖營利以販賣MDMA之概括犯意；另與乙○○共同
基於意圖營利，販賣第二級毒品MDMA之犯意聯絡」而為其事實欄
（一）所示之販賣MDMA行為；又「甲○○基於意圖營利，販賣愷
他命之概括犯意；並與乙○○基於共同營利販賣愷他命之犯意聯
絡」而為其事實欄（二）所示之販賣愷他命行為等情，就上訴人
二人共同犯意聯絡之範圍究否包括其事實欄所示全部販賣MDMA與
愷他命之犯行？抑或僅及於乙○○分擔送交毒品之部分犯行？似
欠明瞭，而不足為適用法律之依據，則其適用法律當否，本院亦
無憑判斷。（三）、檢察官就被告之全部犯罪事實以實質上或裁
判上一罪起訴者，因其刑罰權單一，在審判上為一不可分割之單
一訴訟客體，法院自應就全部犯罪事實予以合一審判，以一判決
終結之，如僅就其中一部分加以審認，而置其他部分於不論，即
屬刑事訴訟法第三百七十九條第十二款所稱「已受請求之事項未
予判決」之違法。公訴意旨指甲○○基於意圖營利之概括犯意，
自九十四年四月中旬起至同年七月二十日止，先後販賣愷他命予
黃峻偉三次；另於九十四年四月二十九日十時許，在其上開租住
處樓下，由知情之乙○○交付而販賣MDMA予不詳姓名者；又自九
十三年底起至「同年」四、五月間止，販賣MDMA及愷他命予顧琮
傑至少五次等情。然原判決僅就甲○○於九十四年四月中旬及同
年五月初某日，各販賣愷他命予黃峻偉一次部分論處罪刑，對上
開其他業經起訴部分，均未加審認，顯有已受請求之事項，未予
判決之違法。又原判決認上訴人於九十四年四月二十九日上午十
時，由與其有犯意聯絡之乙○○交付而販賣愷他命予綽號「小胖
」之不詳姓名者部分之犯行，則未據起訴，原判決併予審理，卻
未就得併予審理之理由為必要之說明，自屬理由不備。（四）、
有罪判決所載之事實及理由，暨判決理由間之說明，前後均須互
相一致，復須與卷內之證據資料相適合，否則即屬判決理由矛盾
之違法，自足構成撤銷之原因。原判決援引上訴人二人與證人即
購買MDMA及愷他命之黃峻偉於警詢、偵查及第一審審理中所為之
自白、供證，資為認定上訴人二人意圖營利販賣MDMA及愷他命之
論據。然原判決理由內所臚列之上訴人二人與黃峻偉歷次自白與
供證（原判決第八至十四頁），甲○○就販賣毒品之價格，愷他
命每（公）克或稱一千元，或稱一千一百元，或稱九百元至一千
一百元不等，MDMA每顆或稱二百元，或稱二百三十元等語，就販
賣予黃峻偉之地點，或稱台中市○○路二七０號六樓，或謂台中
市各PUB 附近或其精誠路住處附近，就販賣予黃俊偉之數量，或
稱愷他命每次二十克至五十克不等，或稱共二次，每次五十克云
云；而黃俊偉則稱其向甲○○購買愷他命價格均每（公）克九百
元，購買之數量，或稱三次，第一次二十（公）克，第二、三次
各四十（公）克，或稱共二次，每次五十（公）克云云，彼等非
但先後所述均不一致，且二人互核亦不相符。另甲○○就與乙○
○共同販賣毒品之情形，或稱其係自九十四年初起，即與乙○○
共同出資合夥，或稱僅乙○○為其送貨之當次，始係二人合夥所
為，利潤各半等語，乙○○則供承自九十四年四月二十三日開始
為甲○○送交毒品，因係朋友而幫忙云云，二人就共同販賣毒品
之時間及參與之原因亦互有出入。原判決併採上開相互齟齬之證
據資料，作為判決之基礎，復未說明其取捨上開事證之心證理由
，顯有理由重大矛盾及不備之違背法令。（五）、共同正犯之犯
罪所得，因係合併計算，為避免執行時發生重複沒收之情形，故
各共同正犯之間係採連帶沒收主義，於裁判時僅諭知連帶沒收，
不得就全體共同正犯之總所得，對各該共同正犯分別重複諭知沒
收。原判決就上訴人二人共同販賣MDMA及愷他命所得之五千七百
元部分，並未採連帶沒收主義，對上訴人二人諭知連帶沒收，而
分別為沒收之諭知，亦有違誤。（六）、原判決理由說明「扣案
」之0000000000號行動電話係乙○○所有，供本件販
賣MDMA及愷他命犯罪所用，應依毒品危害防制條例第十九條第一
項規定諭知沒收，並於主文為沒收該行動電話之諭知，然事實欄
並無該行動電話扣案之記載，同屬判決理由矛盾。以上，或係上
訴意旨所指摘，或為本院得依職權調查之事項，應認原判決仍有
發回更審之原因。又原判決主文與部分理由均將上開扣案之行動
電話號碼「0000000000」誤植為「00000000
00」；另判決理由固謂扣案附表一、附表二部分證據屬物證，
無傳聞法則之適用云云，然原判決實無任何所謂各該附表；再九
十五年七月一日起修正施行之刑法，已刪除連續犯之規定，原判
決亦漏未為新舊法之比較適用。更審判決時，均宜併注意及之。
據上論結，應依刑事訴訟法第三百九十七條、第四百零一條，判
決如主文。
中　　華　　民　　國　九十六　年　　十　　月　三十一　日
                      最高法院刑事第七庭
                          審判長法官  張　淳　淙
                                法官  劉　介　民
                                法官  張　春　福
                                法官  蔡　彩　貞
                                法官  林　俊　益
      本件正本證明與原本無異
                                      書  記  官
中　　華　　民　　國　九十六　年　 十一 　月　　七　　日
                                                      Ｑ
